臺北高等行政法院判決　　　　　　　　　　　　　　九十二年度訴字第二四七六號
　　　　　　　　　　　　　　　.
　　原　　　告　林振昌
　　　　　　　　即東區粉圓冰店.
　　訴訟代理人　龍雲翔律師
　　被　　　告　經濟部
　　代　表　人　甲○○部長）.
　　訴訟代理人　乙○○
　　參　加　人　巫坤旺
　　　　　　　　即青蛙下蛋行
右當事人間因商標異議事件，原告不服經濟部中華民國九十二年四月一日經訴字第○
九二○六二○六五五○號訴願決定，提起行政訴訟，並經本院裁定命參加人獨立參加
本件被告之訴訟。本院判決如左：
    主  文
原告之訴駁回。
訴訟費用由原告負擔。
    事  實
壹、事實概要：
    緣原告前於民國（以下同）九十年七月二十五日以「東區粉圓及圖」商標，指定
    使用於商標法施行細則第四十九條所定商品及服務分類表第二十九類之山粉圓、
    木瓜牛奶、水果奶昔．．．等商品，向原處分機關智慧財產局（以下簡稱原處分
    機關）申請註冊，經該局准列為審定第0000000號商標（以下簡稱系爭商
    標，如附圖一）。嗣參加人以系爭商標有違商標法第三十七條第十二款之規定，
    對之提起異議，並檢具註冊第五七九○九三號「青蛙下蛋行標章」商標（以下簡
    稱據以異議商標，如附圖二）為證據。案經原處分機關審查，以九十一年十二月
    十三日中台異字第九一一七○八號商標異議審定書為異議不成立之處分。參加人
    不服，提起訴願，經被告以九十二年四月一日經訴字第○九二○六二○六五五○
    號訴願決定「原處分撤銷，由原處分機關另為適法之處分」。原告不服，遂向本
    院提起行政訴訟，本院因認本件撤銷訴訟之結果，參加人之權利或法律上利益將
    受損害，乃依行政訴訟法第四十二條第一項規定，依職權裁定命參加人獨立參加
    本件被告之訴訟。
貳、兩造聲明：
一、原告聲明：求為判決
１、訴願決定撤銷。
２、命被告就本件作成訴願駁回之決定。
３、訴訟費用由被告負擔。
二、被告聲明：求為判決如主文所示。
、兩造爭點：
    系爭商標與據以異議商標是否構成近似？有無違反系爭商標異議審定時商標法（
    以下簡稱商標法）第三十七條第十二款之規定？
一、原告陳述：
１、有關被告認為本件二商標圖樣近似之見解，原告認為二商標圖樣不近似，理由如
    後：
(1)、按商標圖樣相同近似於他人同一或類似商品之註冊商標者，不得申請註冊，為商
    標法第三十七條第十二款所明定。又判斷商標近似與否，應就二商標圖樣「整體
    」隔離觀察，茍其外觀、觀念、意匠分別顯然，不致使人產生混同誤認之虞者，
    縱兩商標圖樣中有部分相同或近似，尚難遽指為相同或近似之商標，此有改制前
    行政法院七十六年判字第五一六號判決可稽，亦有商標法施行細則第十五條第一
    項及第二十八條第二項可參。
(2)、系爭商標與據以異議商標之設計意匠迥異，並非近似之圖樣：
    系爭商標之中文部分取自原告商號之名稱「東區粉圓」，青蛙設計圖則是因粉圓
    之外觀酷似青蛙蛋（原告將傳統粉圓改良為珍珠粉圓及包心粉圓之前，傳統粉圓
    較小顆，與青蛙蛋非常類似），因此在「東區」及「粉圓」中間附加青蛙設計圖
    ，該青蛙設計圖為圓形外框中內置站在樹葉上之墨色青蛙。而據以異議商標之青
    蛙圖則為開口狀，身體之紋路清晰可見，於青蛙圖前後有數顆青蛙蛋，並未附加
    任何文字，而系爭商標尚有「東區」及「粉圓」之文字可供唱呼及區別，二者設
    計意匠迥異，一般消費者應可輕易區別。
(3)、次按判斷商標近似時應就商標圖樣之「整體」觀察，不得割離、抽取其中一部分
    與他商標圖樣相比較，為前述改制前行政法院七十六年判字第五一六號判決之意
    旨，及商標法施行細則第十五條第一項及第二十八條第二項之規定。判斷二商標
    是否近似，自當以二商標之整體圖樣加以比較。青蛙乃一般人生活經驗上常見之
    自然界動物，以其外觀為本之設計圖案亦常見於日常生活中，則以之為造形之圖
    樣，只要構圖姿態不同，於作為表彰商品之商標使用時，一般消費者即可輕易區
    別其構圖意匠有別，然被告以二商標均有青蛙圖，未斟酌二商標予消費者整體印
    象是否有其他可資區別之處、設計意匠是否相同及系爭商標之著名性，逕認二商
    標構成近似，實對主管機關一貫之見解有所誤解。此有以下類似案情案例可稽：
、本院八十九年訴字第三三一七號判決：「鱷魚乃一般人生活經驗上常見之自然界
    動物，以其外觀為本之設計圖案亦常見於日常生活中，則以之為造形之圖樣，只
    要構圖姿態不同，於作為表彰商品之商標使用時，一般消費者即可輕易區別其構
    圖意匠有別。」
、本院八十九年訴字第二二一六號判決：「老虎為習知習見之動物，要難以商標圖
    樣均有老虎圖，即謂為近似。」
、智慧財產局中台異字第Ｇ00000000號商標異議審定書：雞為習見之動物
    ，二者外觀構圖意匠及設計態樣，予消費者感官截然不同，況二者復有文字足資
    區辨。
２、被告及參加人有意將商標法第三十七條第十二款之構成要件之一「有無混同誤認
    之虞」避而不談，僅將二商標於同時同地加以比對，完全忽略以消費者之觀點判
    斷二商標之近似程度，原告茲以具有普通知識經驗消費者之觀點，佐以系爭商標
    之知名度及識別性，提供「以具有普通知識經驗之購買人，於購買時施以普通所
    用之注意，並無混同誤認之虞」之意見及相關證據供參：
(1)、按商標圖樣之近似，以具有普通知識經驗之購買人，於購買時施以普通所用之注
    意，有無混同誤認之虞判斷之，商標法施行細則第十五條第一項定有明文，因此
    ，商標法第三十七條第十二款之判斷，尚需構成「有無混同誤認之虞」之要件。
(2)、於二十多年前，原告即以系爭商標經營小攤子販賣粉圓，當時，東區還沒有被稱
    為「東區」，一直做到買下東區○○地段之店面，二十一坪之店面及五十坪之工
    廠，企業化經營，為台灣第一家粉圓專賣店，更作精心改良作出全國第一批大顆
    的珍珠粉圓，帶動整個冰品業之變革，連泡沫紅茶店也起而效法推出珍珠奶茶，
    風行我國、香港、大陸及世界各國。原告為使消費者容易訂購，更登記一○四專
    線，在台北早已無人能出其右。並經無以為計之我國、香港、日本等各大媒體強
    力推薦、報導，如：衛視中文台、東森綜合台、錢櫃雜誌、TAIPEI  WALKER、真
    相電視台、日本 FIGARO JAPON、日本TRAVEL TREND NEWS、香港飲食男女、香港
    新假期、日本主婦之友社等。相關資料有：
、草石堂出版、陳宜君編著之「台北小吃」、李安石主編之「台灣美食消費大典」
    、莊立玥著之「發現台灣好吃」等書作者主動將原告列為台灣著名之美食小吃。
、7-WATCH 「嚐小吃」、HERE東區玩翻天、HERE大排長龍的七十三家人氣料理、時
    報週刊、迪士康美食新聞季報、八十四年十二月十六日中國時報、八十五年六月
    二十三日經濟日報、八十七年五月二十九日大成報亦主動將原告列為台灣著名之
    美食小吃。
、原告並於九十年二月十五日接受知名藝人徐乃麟之專訪，經勁報以全版版面刊登
    。
、原告因東區粉圓之品質優良，於八十七及八十九年分別獲得消費金牌獎及顧客滿
    意度金質獎。
、東區粉圓之名氣更數度經日本媒體專程來台報導。
(3)、原告取東區粉圓冰店之「東區粉圓」附加青蛙設計圖成為系爭商標圖樣，並以之
    作為東區粉圓冰店之招牌，經營粉圓冰店，當時即掀起一股粉圓冰之風潮，位於
    台北市○○○路○段二一六巷內之店面，消費者更經常大排長龍，為東區小吃之
    代表。原告於八十四年六月六日以該圖樣，指定使用於商標法施行細則第四十九
    條第四十二類之餐飲店服務申請註冊，列為註冊第八四九二五號服務標章，持續
    使用至今，嗣於九十年七月二十五日以相同之圖樣申請系爭商標，指定使用於商
    標法施行細則第四十九條第二十九類之山粉圓等商品，系爭商標圖樣因原告冰店
    經常高朋滿座，消費者口碑相傳，使系爭商標圖樣於申請前即已臻著名，因此，
    系爭商標實為一識別性頗強之著名商標。反觀參加人之據以異議商標，為一默默
    無名之商標，參加人從未廣為宣傳使消費者認識其所表彰之來源，與系爭商標之
    著名性形成強烈之對比，消費者自當可輕易分辨。
(4)、另按「商標之著名性越強，．．．在商標近似性之判斷會有比較寬鬆的標準」，
    為本院八十九年度訴字第二二七八、三四一九號判決之見解，又依前揭判決要旨
    ，本件判斷系爭商標與據以異議商標是否近似時，應考量系爭商標之識別性高、
    著名性，以及在社會大眾心目中所形成之商標整體印象、消費者對於二商標圖樣
    足以區別等因素，而對系爭商標採取寬鬆的標準，意即，賦予著名商標（系爭商
    標）較大之保護，使其免於因與據以異議商標圖樣有些微之相似，即遭撤銷審定
    公告或評定為無效。
３、有關參加人指摘被告所言「於粉圓等同一或類似商品中，國內外廠商以青蛙設計
    圖結合其他文字或圖形作為商標圖樣之一者所在多有」等語，未提出實際案例，
    原告茲提出相關案例及意見如后：
(1)、以青蛙圖為商標圖樣之一部或全部，指定使用於與系爭商標、據以異議商標相同
    之第二九○一、二九○八、三○一二類商品申請註冊，經原處分機關核准併存者
    ，尚有諸多案例，更可證明原處分機關一致之見解，並不因二商標皆為青蛙圖即
    逕認為近似，尚需斟酌其整體之設計意匠。
(2)、又按行政程序法第六條規定：「行政行為，非有正當埋由，不得為差別待遇。」
    行政法之「禁止差別待遇原則」，意指行政權之行使，不論於實體上或程序上，
    對相同事件即應為相同處理，非有合理之正當理由，不得為差別待遇，已明揭斯
    旨。因此若行政處分有意作不公平之差別待遇，致損失特定當事人之權益，即有
    權力濫用之違法，得以行政訴訟請求救濟。由以上多件案情類似之案例，足見主
    管機關之判斷基準，因此，本件既與前述案例案情相同，原處分機關即應給予相
    同之處理（即核准維持系爭商標之有效性，駁回參加人之異議＼訴願申請）。
４、綜上所陳，系爭商標實無商標法第三十七條第十二款之適用，爰請判決如原告訴
    之聲明。
二、被告陳述：
１、原告固訴稱，系爭商標之青蛙設計圖為圓形外框內置站在樹葉上之墨色青蛙，圖
    形左右有「東區」及「粉圓」等文字，該據以異議商標之青蛙則為開口狀，身體
    之紋路清晰可見，於青蛙前後有數顆青蛙蛋，並未附加任何文字，二者設計意匠
    迥異，一般消費者可輕易區別，整體觀察並不構成近似；且系爭商標在申請註冊
    前已為一著名商標，而據以異議商標為一默默無名之商標，消費者當可輕易分辨
    ，並無混同誤認之虞云云。
２、按商標圖樣「相同或近似於他人同一商品或類似商品之註冊商標者」，不得申請
    註冊，為本件異議審定時商標法第三十七條第十二款所明定。而衡酌兩商標是否
    近似，以具有普通知識經驗之購買人，於購買時施以普通所用之注意，有無混同
    誤認之虞判斷之，同法施行細則第十五條第一項亦定有明文。又兩商標圖樣其主
    要部分之文字、圖形或記號，在外觀、觀念或讀音上近似，有足以引起一般消費
    者混同誤認之虞者，即屬近似之商標。查本件系爭審定第0000000號「東
    區粉圓及圖」商標圖樣上主要部分之圖形，與據以異議之註冊第五七九○九三號
    「青蛙下蛋行標章」商標圖樣上之圖形相較，二者均為一面朝左側坐之青蛙設計
    圖，並置一處細為比對固可見其青蛙開口及身體紋路有無之不同，惟其整體外觀
    構圖極相彷彿，以具有普通知識經驗之購買人，於購買時施以普通所用之注意，
    異時異地隔離觀察之際，難謂無產生混同誤認之虞，應屬構成近似之商標。至原
    告稱，系爭商標在申請註冊前已為一著名商標一節，縱屬實在，惟查首揭商標法
    第三十七條第十二款之規定，以「商標圖樣相同或近似於他人同一商品或類似商
    品之註冊商標者」為要件，與系爭商標是否著名無涉，是原告所述，核無可採。
３、綜上所述，被告所為之訴願決定並無違誤，爰請判決如被告答辯之聲明。
三、參加人陳述：
    參加人未於言詞辯論期日到場，亦未提出書狀，作何聲明、陳述。
    理  由
一、按商標圖樣「相同或近似於他人同一商品或類似商品之註冊商標者」，不得申請
    註冊，為本件異議審定時商標法第三十七條第十二款所明定。而衡酌兩商標是否
    近似，以具有普通知識經驗之購買人，於購買時施以普通所用之注意，有無混同
    誤認之虞判斷之，同法施行細則第十五條第一項亦定有明文。又兩商標圖樣其主
    要部分之文字、圖形或記號，在外觀、觀念或讀音上近似，有足以引起一般消費
    者混同誤認之虞者，即屬近似之商標。
二、本件原處分機關以，系爭審定第0000000號「東區粉圓及圖」商標圖樣與
    據以異議之註冊第五七九○九三號「青蛙下蛋行標章」商標圖樣相較，二者圖形
    部分固均以青蛙圖為設計主體，然青蛙為習見之動物，系爭商標係以簡單墨色鉤
    勒成之青蛙坐於葉片上所構成，據以異議商標則為細緻寫實張嘴產卵之青蛙圖，
    予人寓目印象有別，且查於粉圓等同一或類似商品中，國內外廠商以青蛙設計圖
    結合其他文字或圖形作為商標圖樣主要部分之一者所在多有，此有商標註冊簿資
    料附卷可稽，況系爭商標於習見之青蛙圖外，另有迥然不同之中文「東區」及「
    粉圓」置於圖形左右足資區辨，於異時異地隔離觀察及交易連貫唱呼之際，在外
    觀、觀念及讀音上，應無使人產生混同誤認之虞，應非屬構成近似之商標，乃為
    異議不成立之處分。參加人不服，提起訴願，訴願決定機關決定「原處分撤銷，
    由原處分機關另為適法之處分」，原告不服，提起本件行政訴訟。
三、原告於本件行政訴訟中訴稱，系爭商標之青蛙設計圖為圓形外框內置站在樹葉上
    之墨色青蛙，圖形左右有「東區」及「粉圓」等文字，而據以異議商標之青蛙則
    為開口狀，身體之紋路清晰可見，於青蛙前後有數顆青蛙蛋，並未附加任何文字
    ，二者設計意匠迥異，整體觀察並不構成近似；且系爭商標在申請註冊前已為一
    著名商標，而據以異議商標為一默默無名之商標，消費者當可輕易分辨，並無混
    同誤認之虞云云。惟查：
１、系爭商標圖樣上主要部分之圖形與據以異議商標圖樣上之圖形相較，二者均為一
    面朝左側坐之青蛙設計圖，並置一處細為比對固可見其青蛙開口及身體紋路有無
    之不同，惟其整體外觀構圖極相彷彿，以具有普通知識經驗之購買人，於購買時
    施以普通所用之注意，異時異地隔離觀察之際，難謂無產生混同誤認之虞，應屬
    構成近似之商標。
２、原告主張系爭商標在申請註冊前已為一著名商標乙節，縱屬實在，惟首揭商標法
    第三十七條第十二款之規定，係以「商標圖樣相同或近似於他人同一商品或類似
    商品之註冊商標者」為要件，而與系爭商標是否著名無涉。
四、綜上所述，原告之陳詞均不可採，則被告因認系爭商標與據以異議商標構成近似
    之商標，系爭商標有無首揭法條規定之適用，有再為斟酌之餘地，而為「原處分
    撤銷，由原處分機關另為適法之處分」之決定，揆諸首揭規定，並無違誤。原告
    徒執前詞，訴請撤銷訴願決定，並命被告就本件作成訴願駁回之決定，均無理由
    ，應予駁回。
五、本件事證已臻明確，兩造其餘攻擊防禦方法與本件判決結果不生影響，故不逐一
    論述，併此敘明。
據上論結，本件原告之訴為無理由，爰依行政訴訟法第九十八條第三項前段判決如主
文。
中    華    民    國      九十三      年      七      月      二十八    日
                              臺 北 高 等 行 政 法 院 第 一 庭
                                    審 判 長 法    官 徐瑞晃
                                             法    官 蕭惠芳
                                             法    官 吳慧娟
右為正本係照原本作成。
如不服本判決，應於送達後二十日內，向本院提出上訴狀並表明上訴理由，如於本判
決宣示後送達前提起上訴者，應於判決送達後二十日內補提上訴理由書（須按他造人
數附繕本）。
中    華    民    國      九十三      年      七      月      二十八    日
                                             書 記 官 劉道文
